臺灣士林地方法院民事判決　　　　　　　99年度家訴字第70號
原　　　告　鄧舟秀
訴訟代理人　羅惠民律師
被　　　告　劉書豪
訴訟代理人　劉廖素津
上列當事人間給付扶養費事件，本院於民國100 年4 月6 日言詞
辯論終結，判決如下：
    主      文
被告應給付原告新臺幣壹佰捌拾伍萬伍仟陸佰拾玖元，及自民
國99年9 月5 日起至清償日止，按週年利率百分之五計算之利息
。
本判決第一項所命給付部分，於原告以新臺幣陸拾貳萬元為被告
供擔保後，得為假執行。但被告如以新臺幣壹佰捌拾伍萬伍仟陸
佰拾玖元為原告預供擔保或將上開金額提存，得免為假執行。
原告其餘之訴駁回。
訴訟費用由被告負擔百分之九十五，餘由原告負擔。
    事實及理由
一、本件原告起訴主張：
  (一)兩造原為夫妻，於民國88年3 月25日協議離婚，並約定未成
    年子女劉承祐之權利義務行使或負擔由原告單獨任之，且依
    離婚協議書第3 條所載：「甲方（即被告）自88年4 月10日
    起迄小孩成年時止，按月給付乙方（即原告）新臺幣（下同
    ）壹萬元，作為孩子之扶養費用，．．．，以上分期給付之
    金額，甲方一期未給付，視為全部到期。」，是被告自88年
    4 月10日起至未成年子女成年之日止，共應給付原告扶養費
    用220 萬元。惟被告自89年至99年間僅斷續給付扶養費用24
    萬元，依約定應視為全部到期，且依民法第322 條之規定，
    該24萬元扶養費應先行抵充前期積欠未付之扶養費，故扣除
    被告業已給付之扶養費24萬元，其尚應給付原告196 萬元等
    語，並聲明：(1)被告應給付原告新臺幣196 萬元，及自支付
    命令送達翌日起至清償日止，按年息百分之五計算之利息。
    (2)訴訟費用由被告負擔。
二、被告則答辯略以：伊確有部分期間未依約定支付扶養費，自
    90年2 月後伊仍有給付部分款項，伊於大陸地區工作期間，
    均會委託伊母親或伊妹將扶養費轉交予子女。又兩造離婚後
    仍共同生活，原告曾攜同子女至美國與被告同住半年，該期
    間子女扶養費均由被告負擔，故被告實際支出之金額應已超
    過應負擔之數額等語，並聲明：原告之訴駁回。
三、原告主張兩造原為夫妻，於88年3 月25日協議離婚，並約定
    所生未成年子女劉承祐之權利義務行使或負擔由原告單獨任
    之，被告則應自88年4 月10日起按月給付原告關於劉承祐之
    扶養費用1 萬元，至劉承祐成年時止等情，業據提出戶籍謄
    本、離婚協議書影本等件為證，且為被告所不爭，堪信為真
    實。原告復主張離婚後被告並未按時給付扶養費，依約應視
    為其後之期間亦已到期，被告則自認其確曾有部分期間未支
    付子女扶養費，惟以前揭情詞置辯。是本件所應審究者，厥
    為原告得否請求被告一次給付未成年子女劉承祐之扶養費？
    所得請求之金額為若干？經查：
  (一)按夫妻離婚者，對於未成年子女權利義務之行使或負擔，依
    協議由一方或雙方共同任之。又債權人基於債之關係，得向
    債務人請求給付。民法第1055條第1 項、第199 條第1 項分
    別定有明文。查兩造簽訂之離婚協議書第2 條約定：「甲（
    即被告）、乙（即原告）雙方所生之子劉承祐（民國八十六
    年八月十九日出生）之監護權即權利行使與義務負擔由乙方
    任之，甲方具有探視孩子之權利，．．．」，第3 條約定：
    「甲方（即被告）自88年4 月10日起迄小孩成年時止，按月
    給付乙方（即原告）新臺幣壹萬元，作為孩子之扶養費用，
    ‧‧‧，以上分期給付之金額，甲方一期未給付，視為全部
    到期。」。依上開條款所載文義，兩造係就離婚後未成年子
    女之親權行使及扶養費用如何分擔所為之協議，並約定被告
    按月應給付之扶養費如遲誤一期未履行，其後之期間視為全
    部到期，堪認其性質屬民法第1055條第1 項所定之關於離婚
    後對於未成年子女權利、義務之行使或負擔所為之協議，且
    係本於兩造當事人意思自主合意所訂立，依契約自由原則，
    兩造均應受系爭離婚協議書約定所拘束，原告自得本於上開
    協議書內容向負給付未成年子女扶養費用義務之被告請求履
    行，而被告既已到庭自認確未依約按期給付，則原告依上開
    協議請求被告一次給付未成年子女扶養費用，洵屬有據，應
    予准許。
  (二)茲就原告所得請求之金額分述如下：
    1.原告主張依離婚協議書，被告應自88年4 月10日起至未成
      年子女劉承祐成年時即106 年8 月19日止，按月給付原告
      1 萬元，作為劉承祐之扶養費，共計220 個月（應為221
      個月），金額為220 萬元（應為221 萬元），扣除被告前
      已給付之24萬元，被告尚應給付196 萬元等語，被告則辯
      稱其自90年2 月後有陸續匯款予原告，亦曾委託其母或妹
      轉交現金予劉承祐等語。查被告確於曾90年9 月5 日、91
      年6 月21日、10月3 日、12月12日、92年3 月12日、6 月
      2 日、9 月3 日、12月2 日、93年9 月27日分別匯款美金
      800 元、600 元、1,000 元、1,100 元、1,000 元、1,00
      0 元、1,100 元、1,000 元、1,000 元予原告，共計美金
      8,600 元，依各匯款日之匯率計算，折合新臺幣296,361
      元（800 ×34.578＋600 ×33.855＋1,000 ×34.993＋1,
      100 ×34.838＋1,000 ×34.721＋1,000 ×34.699＋1,10
      0 ×34.095＋1,000 ×34.148＋1,000 ×33.998＝296,36
      1 ，元以下四捨五入），有被告提出之匯款單9 紙在卷可
      參，原告對此並不爭執，此部分堪信為真。
    2.證人即兩造之子劉承祐到庭證稱：「（你有無在金融機構
      或郵局開戶？）有，在郵局開戶，郵局在石牌。」、「（
      爸爸有無匯錢到你的郵局帳戶去？）沒有。」、「（父母
      離婚後，爸爸有無拿錢給你？）有，但不常，爸爸有回來
      時偶爾給我，每次給約1 、2 千元。」、「（父母離婚後
      ，祖母有無給你錢？）偶爾也會給，給的金額也是每次約
      1 、2 千元。」、「（父母離婚後，爸爸的妹妹有無給你
      錢？）沒有。從去年5 、6 月開始姑姑第一次給我5 千元
      ，之後祖母每月給我5 千元，必須是我回去拿，一直給到
      去年12月，今年只有給我1 次，金額約1 萬7 、8 千元，
      是在1 或2 月間給的，是當做我的補習費。」、「（為何
      該筆金額是當做補習費？）因為我有跟祖母說要補習，需
      要補習費。」、「（你是否知道姑姑或祖母給的這5 千元
      是如何來的？）她們說先給我，然後爸爸會再把錢匯到她
      們的帳戶。」、「（你自己有無向爸爸要錢？）從來沒有
      。」、「（爸爸是否知道你要補習？）我不確定。」、「
      （去年爸爸有無親自拿錢給你？）應該是沒有。」、「（
      爸爸給你1 、2 千元的次數有幾次？）只有1 次，其他的
      是祖母給我，大約9 至10次。」、「（祖母有無說1 、2
      千元是如何來的？）都沒有說。」、「（爸爸是否知道你
      郵局的帳戶號碼？）媽媽說她有告訴爸爸。」、「媽媽說
      有請他們將5 千元直接匯到我的帳戶，但是他們一定要直
      接交給我。」、「（為何從去年5 、6 月份開始拿5 千元
      給你，你是否知道原因？）媽媽有跟爸爸說要他負擔我的
      費用，所以他就5 千、5 千的給我。」等語綦詳（見本院
      100 年3 月2 日言詞辯論筆錄）。按證人為兩造之子，與
      兩造同屬骨肉至親，衡情殊無偏袒一造而故為不利他造陳
      述之必要，所證應屬實情，是被告所辯曾委託其母或妹轉
      交現金予劉承祐一情亦堪信為真。
    3.按債務之履行應由債務人向債權人為之，其向第三人為清
      償，經該第三人受領者，除合於民法第310 條第1 、2 款
      所定情形外，僅於債權人因而受利益之限度內，有清償之
      效力（例如第三人因受領清償，而免除債權人對該第三人
      所負之債務者，僅在免除之限度內，有清償之效力），觀
      之同條第3 款之規定自明（最高法院81年度臺上字第2298
      號裁判意旨參照）。依本件離婚協議書內容可知，被告按
      月支付1 萬元予原告之目的在於履行被告對於未成年子女
      劉承祐之扶養義務，故因該義務所生之最終利益應歸屬於
      劉承祐而非原告，為保障未成年子女之利益，應認原告基
      於上開離婚協議書有將被告每月所應給付之1 萬元轉交予
      劉承祐，或將之作為劉承祐扶養費之義務，亦即原告基於
      離婚協議書而對劉承祐負有每月應給付1 萬元之債務，如
      此解釋始能避免如原告未將被告每月所給付之1 萬元轉交
      予劉承祐或未作為劉承祐之扶養費時，劉承祐尚可請求被
      告履行給付扶養費義務所生之對被告不利之雙重給付危險
      問題。從而，被告將每月應付之扶養費逕給付予劉承祐並
      經受領者，劉承祐既已取得該扶養費利益，原告即無必要
      亦無從履行將被告每月所給付之扶養費轉交予劉承祐或作
      為劉承祐扶養費之債務，而可認被告對於原告所負之每月
      應給付1 萬元之債務業已發生清償之效力，亦即原告因被
      告前述逕自給付劉承祐扶養費之行為而受有利益，依民法
      第310 條第3 款規定及上開裁判意旨，應認被告基於離婚
      協議書對於原告所負每月給付1 萬元之債務發生清償之效
      力。準此，被告自99年5 月起至12月止，委託其母或妹每
      月轉交予劉承祐5,000 元，計40,000元（5,000 ×8 ＝40
      ,000），及100 年1 、2 月間轉交之18,000元，二者合計
      58,000元（40,000＋18,000＝58,000），應認已對原告發
      生清償之效力，此部分金額應予扣除。至被告雖另曾給予
      劉承祐1 、2 千元，惟次數僅1 次，核其性質應屬額外給
      予之零用金，難認係履行離婚協議書所約定之給付義務，
      此部分尚不得扣除。另被告之母雖亦曾給予劉承祐1 、2
      千元，惟其並未如同上述5,000 元般向劉承祐表明係代被
      告轉交之意，應認此為被告之母基於愛孫心切而主動額外
      給予之零用金，與被告無涉，此部分亦不得扣除。
    4.被告辯稱離婚後原告曾攜同劉承祐前往美國與其共同生活
      ，該期間劉承祐之扶養費用均由其負擔，故其實際支出之
      金額已逾越應分擔之部分云云。原告不爭執其確有攜同未
      成年子女前往美國，惟否認兩造離婚後仍有同住及在美期
      間劉承祐之扶養費均由被告負擔之事實，被告就此並未舉
      證以實其說，所辯尚無可採。
    5.綜上，被告未依協議按月給付原告1 萬元，依約定視為全
      部到期。被告自88年4 月10日起，至106 年8 月19日未成
      年子女劉承祐成年之日止（計221 個月），共需給付原告
      221 萬元（10,000×221 ＝2,210,000 ），惟被告曾匯款
      給付原告296,361 元，亦曾委託其母或妹轉交劉承祐扶養
      費58,000元，已如上述，此部分金額合計354,361 元（29
      6,361 ＋58,000＝354,361 ）應予扣除，是被告應給付原
      告之金額為1,855,639 元（2,210,000 －354,361 ＝1,85
      5,639 ）。從而，原告請求被告給付1,855,639 元及自支
      付命令送達被告翌日即99年9 月5 日起至清償日止，按年
      利率5%計算之利息為有理由，應予准許。逾此範圍之請求
      ，則屬無據，應予駁回。
四、末按命履行扶養義務之判決，應依職權宣告假執行。但以起
    訴前最近6 個月及訴訟中履行期已到者為限。民事訴訟法第
    389 條第1 項第2 款定有明文。查本件原告係請求被告依協
    議按月給付未成年子女之扶養費，屬上開法文所稱之命履行
    扶養義務之判決，而被告因遲誤一期履行，依協議視為全部
    到期，故本件自99年8 月9 日起訴時起至100 年4 月6 日本
    案言詞辯論終結之日止，已到期之扶養費為1,855,639 元，
    依上述規定，應依職權宣告假執行，並依職權宣告被告預供
    擔保得免為假執行，爰分別酌定相當之擔保金額宣告之。
五、據上論結，本件原告之訴為一部有理由、一部無理由，依民
    事訴訟法第79條、第389 條第1 項第2 款、第392 條第1 項
    、第2 項，判決如主文。
中    華    民    國    100    年    4    月    29    日
                  家事庭  法  官  陳文通
以上正本證明與原本無異。
如對本判決上訴，應於判決送達後20日內向本院提出上訴狀。
中    華    民    國   100    年    5     月    4     日
                          書記官  陳玉瓊